【裁判字號】    99,小上,31
【裁判日期】    990714
【裁判案由】    返還不當得利
【裁判全文】
臺灣高雄地方法院民事裁定              99年度小上字第31號
上  訴  人  全球人壽保險股份有限公司
法定代理人  乙○○
訴訟代理人  丙○○
被  上訴人  甲○○
上列當事人間請求清償債務事件，上訴人對於民國99年1 月28日
本院98年度雄小字第3508號第一審判決提起上訴，本院裁定如下
：
    主      文
上訴駁回。
第二審訴訟費用新臺幣壹仟伍佰元由上訴人負擔。
    理      由
一、按對於小額訴訟之第一審裁判之上訴，非以其違背法令為理
    由不得為之，民事訴訟法第436 條之24第2 項定有明文。又
    按上訴狀內應記載上訴理由，表明下列各款事項：(一)原判決
    所違背之法令及其具體內容。(二)依訴訟資料可認為原判決有
    違背法令之具體事實，民事訴訟法第436 條之25定有明文。
    亦即上訴人應於上訴狀中就第一審判決如何違背法令為具體
    之指摘，並揭示該法規之條項或其內容，若係成文法以外之
    法則，應揭示該法則之旨趣，倘為司法院解釋或最高法院之
    判例，則應揭示該判解之字號或其內容，或揭示如何當然違
    背法令之事實，上訴狀或理由書如未依此項方法表明者，即
    難認為已對原審判決之違背法令有具體之指摘，其上訴自難
    認為合法，有最高法院71年台上字第314 號判例要旨可資參
    照）。再依同法第436 條之32第2 項規定僅準用同法第469
    條第1 款至第5 款之規定，第6 款不在準用之列；且依同法
    第436 條之18第1 項規定，小額訴訟程序之判決書得僅記載
    主文，而就當事人有爭執事項，僅於必要時得加註理由要領
    而已，是尚不得以小額訴訟程序之第一審裁判判決不備理由
    及理由矛盾，而逕認為係屬判決當然違背法令事由。此外，
    對於未合法表明上訴理由之不合法上訴，小額訴訟程序第二
    審法院應依民事訴訟法第436 條之32第2 項準用同法第444
    條第1 項前段規定，以裁定駁回之，亦有最高法院26年鄂上
    字第236 號判例意旨可參。
二、上訴意旨略以：被上訴人原受僱於上訴人，擔任外勤業務人
    員，負責招攬保險業務，按所招攬之有效保單支領佣金，兩
    造復約定被上訴人於任職期間應遵守上訴人對外勤業務人員
    所訂各項業務規範（下稱系爭僱傭契約）。嗣上訴人以被上
    訴人不能勝任工作為由，於民國96年11月15日資遺被上訴人
    ，終止系爭僱傭契約。依系爭僱傭契約中之業務人員離職辦
    法（下稱離職辦法）第4 條第10項規定，離職人員經手之保
    單在未收取次期保險費前，如有辦理契約撤銷、解除等減少
    原保費之情事發生時，離職人員應將原支領之佣金、獎金全
    數退還上訴人；再依同辦法第4 條第4 項規定，被上訴人應
    於離職時繳回清單所列款項，詎被上訴人拒絕退還其在職期
    間所招攬，業據要保人事後撤銷之有效保單佣金新台幣（下
    同）25,873元、上訴人為其代墊之勞工保險保費199 元及團
    體保險保費633 元，合計26,705元（下稱系爭款項）。原審
    先謂被上訴人非屬業務人員離職辦法之適用對象，而有契約
    解釋違反論理法則之不當；復未審酌上訴人依民法第179 條
    規定請求被上訴人返還不當利得之主張有無理由，亦有判決
    消極不適用法規之不當。此外，原審未就兩造於96年11月15
    日所為勞資爭議協議（下稱系爭協議）範圍是否包括系爭款
    項在內進行辯論，遽謂系爭款項業經上訴人於系爭協議過程
    中予以免除，亦有判決違背證據法則之違誤等情。並聲明：
    (一)原判決廢棄。(二)被上訴人應給付上訴人26,705元，及自支
    付命令繕本送達翌日起至清償日止，按年息5%計算之利息。
三、按小額訴訟程序之設計目的，在使當事人就小額訴訟事件能
    儘速定紛止息，為求快速解決當事人爭議，而以二審終結，
    就該小額訴訟程序以第一審為事實審，第二審為法律審。是
    以上訴人對於小額程序之第一審判決提起上訴，本院所應審
    究者，即在原判決所確定之事實基礎上，是否存有上訴人所
    具體指摘違背法令情形，核原審取捨證據、認定事實經查並
    無違背證據法則、經驗法則及論理法則，即無違背法令。經
    查：
  (一)離職辦法是否為系爭僱傭契約之一部，被上訴人是否為離職
    辦法適用之對象，均屬原審調查證據、認定事實之職權範圍
    ，而原審解釋離職辦法第1 條第1 項揭示「業務人員離職須
    於離職前7 日提出申請」之文義，認為該辦法之適用對象僅
    限於自願離職人員，不及於遭資遣之被上訴人，乃其取捨證
    據、認定事實之結果，而本院就民事訴訟法第436 條之24第
    2 項所謂判決違背法令，應以原審確定之事實所為法律上判
    斷，有何不適用法規或適用不當之情形為限，不包括認定事
    實錯誤之情形在內，是以事實審法院認定事實或解釋意思表
    示縱有不當，亦不生判決違背法令問題，故原審就離職辦法
    適用對象所為事實認定或契約解釋之結果並非民事訴訟法第
    436 條之24第2 項所謂判決違背法令之事由，上訴人執此指
    摘原判決違背法令，尚非可採。
  (二)原審判決理由欄中，雖僅就上訴人得否依離職辦法請求被上
    訴人返還系爭款項為判斷，然依前揭判斷結果反面推論，可
    知原審因認被上訴人受領佣金及上訴人為其墊付勞工保險保
    費、團體保險保費之利益，非無法律上之原因，而與民法第
    179 條規定要件有間，即難謂原判決消極不適用法規。至於
    原判決疏未記載不當得利要件判斷之理由乙節，依民事訴訟
    法第436 條之32第2 項規定僅準用同法第469 條第1 款至第
    5 款，同條第6 款不在準用之列，及同法第436 條之18第1
    項規定，小額訴訟程序之判決書得僅記載主文，而就當事人
    有爭執事項，僅於必要時得加註理由要領之文義以觀，足見
    小額事件之上訴程序，尚不得以「判決不備理由或理由矛盾
    」為由，指摘原判決違背法令。上訴人猶執前詞指摘原判決
    違背法令，亦非可採。
  (三)被上訴人於原審審理中固未提出「被上訴人已於系爭協議作
    成中，同意免除系爭款項債務」之事實以為抗辯，惟被上訴
    人於原審審理中已提出系爭協議，作為兩造合意於上訴人給
    付資遣費5,567 元，並開立離職證明書予被上訴人，終止系
    爭僱傭契約後，上訴人再不能向被上訴人請求返還系爭款項
    之論據，有異議狀在卷可憑（見原審卷第23頁、第34頁）。
    此外，原審於99年1 月7 日言詞辯論程序，復當庭提示系爭
    協議及異議狀，使上訴人就系爭協議有辯論之機會（見原審
    卷第50頁），尚難認原審調查證據有違證據法則。至於上訴
    人於系爭協議過程中有無免除被上訴人系爭款項之意思表示
    ，則屬原審依職權取捨證據、認定事實之結果，縱其認定事
    實之結果不當，亦非屬民事訴訟法第436 之24第2 項所謂判
    決違背法令事由之列。
四、綜上所述，上訴人上訴意旨指摘者，或屬原審證據取捨、認
    定事實之範疇，或屬判決不備理由，此外未據上訴人具體說
    明原判決有何不適用法規或適用法規不當之情形，亦未揭示
    該法規之條項或其內容合於民事訴訟法第469 條第1 款至第
    5 款所列各款之事實，自難認其對原判決有何違背法令情事
    存在，已為具體指摘，揆諸前揭說明，其上訴不合法，應予
    裁定駁回。
五、本件訴訟費用額，應由上訴人負擔，爰確定如主文第2 項所
    示。
據上論結，本件上訴不合法，依民事訴訟法第436 條之32第1 項
、第2 項、第444 條第1 項前段、第436 條之19第1 項、第95條
、第78條，裁定如主文。
中    華    民    國    99    年    7     月    14    日
                  民事第五庭  審判長法  官  李昭彥
                                    法  官  何佩陵
                                    法  官  賴文姍
以上正本係照原本作成
本件裁定不得抗告
中    華    民    國    99    年    7     月    14    日
                                    書記官  林秀珍

司法院資訊處製作；財團法人民間司法改革基金會備份。
